臺灣高等法院刑事判決　　　　　　　　　　　　　九十三年度交上易字第一九七號
　　上　訴　人　臺灣桃園地方法院檢察署檢察官
　　被　　　告　甲　○
右上訴人因過失傷害案件，不服臺灣桃園地方法院九十二年度交易字第五０四號，中
華民國九十三年三月二十二日第一審判決（起訴案號：臺灣桃園地方法院檢察署九十
一年度偵字第二０三一七號），提起上訴，本院判決如左：
    主  文
原判決撤銷。
甲○從事業務之人，因業務上之過失傷害人，處有期徒刑月，如易科罰金，以佰
元折算壹日。
    事  實
一、甲○係「欣榮貨運公司（下稱欣榮公司）」僱用之聯結車司機，為從事駕駛業務
    之人，民國（下同）九十一年七月三日下午，其駕駛「二五五─ＫＡ號」曳引車
    拖曳「ＦＪ─Ｊ七號」全拖車沿國道三號公路南向之外側車道行駛。適是日下午
    四時許，「大榮汽車貨運公司（下稱大榮公司）」之貨車司機乙○○駕駛該公司
    所有之「ＨＵ─二三八號」營業大貨車搭載助手蔡和，亦沿同路同向先駛抵南向
    五十八‧九公里路段時，其車因故熄火，遂將車滑行至該處之路肩停放待援，惟
    因車體過於龐大，以致停妥時，其車左後方內側車輪右緣上方左側之車身皆已侵
    入外側車道，而足以影響外側車道後方來車之行車安全。此際，其原應注意須顯
    示閃光警示燈，並應在車身侵入外側車道位置之後方五十公尺至一百公尺處，設
    置車輛故障標誌，以警示外側車道之來車，當時復無不能注意之情事，詎疏未注
    意及此，不僅未開啟閃光警示燈，且未在外側車道上設置任何警示標誌。嗣甲○
    駕車沿外側車道自後方駛來而途經該路段時，本應注意右述之車前狀況，當時亦
    無不能注意之情事，竟疏未注意，猶貿然驅車前行，迨駛近見狀，欲變換車道至
    中外車道時，業已煞避不及，致其所駕之曳引車車頭右側自後撞及乙○○停放之
    營業大貨車車廂左後角處，使斯時正在車上撥打電話聯絡救援事宜之蔡某因此受
    有右耳後頭皮一‧五公分裂傷、左額部二×一公分、一×一公分瘀傷之傷害。
二、案經被害人乙○○告訴，經內政部警政署國道公路警察局第六警察隊移請臺灣桃
    園地方法院檢察署檢察官偵查起訴。
    理  由
一、訊據上訴人即被告甲○，對其於右揭時間，駕駛曳引車行經上開路段，疏未注意
    及被害人乙○○停放在前述路段路肩待援之營業大貨車之部分車體業已超出路面
    邊線，侵入外側車道之車前狀況，迄發現時，業已煞避不及，致其所駕之曳引車
    車頭右側自後追撞該輛停放之營業大貨車，使在車上之告訴人因此受有傷害等情
    坦承不諱，核與被害人乙○○於警訊、偵查及原審審理時指訴，及證人蔡和於警
    訊及原審審理時證陳各情相符，復有卷存肇事現場暨車損照片影本共十八幀（偵
    查卷第一九頁至第二七頁）、被害人所提出並經附卷之雙方所駕車輛肇事後車損
    照片各一幀、道路交通事故現場草圖及道路交通事故調查報告表各一份等在卷可
    稽，足徵被告之前揭自白屬實可採，堪認本件交通事故之發生，被告因駕車疏未
    注意及告訴人停放在右述路段路肩待援之營業大貨車之部分車體業已超出路面邊
    線侵入外側車道之車前狀況，因而其所駕曳引車車頭右側自後撞及告訴人之車車
    廂左後角，為其肇事之部分原因。又查，告訴人係因本件交通事故而受有右耳後
    頭皮一‧五公分裂傷、左額部二Ｘ一公分、一Ｘ一公分瘀傷之傷害乙情，則有財
    團法人恩主公醫院甲種診斷證明書一份存卷可證。
二、按汽車行駛時，駕駛人應注意車前狀況，並隨時採取必要之安全措施，道路交通
    安全規則第九十四條第三項定有明文。本件被告駕車行駛於道路，依法即負有上
    項注意義務，雖當天恰逢颱風來襲，然事發當時適值雨歇之際，此據證人蔡和於
    原審審理時證述甚明（見原審卷第五四頁），視線顯不致因雨而受影響；再者，
    該事發路段無障礙物，並視距良好，有卷存警製道路交通事故調查報告表一份所
    載為憑；又肇事路段固為小幅右彎之狀態，惟就高速公路之路段而言，仍屬直線
    道路，並非過彎車道，自彎道往後回溯約三百公尺至四百公尺遠之距離即可目視
    彎道後之路況，縱以最高行車速限時速一百公里之速度行駛，對於視野亦無妨害
    等情，復據證人即至現場處理本件交通事故之國道公路警察局第六警察隊龍潭分
    隊警員王凱文於原審法院審理時證述綦詳（見原審卷第五八頁、第五九頁），因
    之，被害人雖稱其停車處係在該小幅彎道之過彎後（參見原審卷第四四頁），然
    而被告駕車自後方駛來，於仍距三、四百公尺之遙時既已得以目視彎道後之路況
    ，足徵該小幅彎道對被告之視野不生影響，易言之，被告對前方已有被害人駕駛
    之大貨車部分車體業已侵入外側車道內之此一車前狀況，要無因該彎道之存在而
    使之有不能注意之虞；況事故發生前，非僅被告之車行經該處，此情業據證人蔡
    和於原審審理時證述無訛（見原審法院卷第五五頁），顯見同在外側車道上，且
    行駛在前之其他車輛，於行經該處時，均得注意及此而適時閃避，益徵被告並無
    不能注意之情形，乃竟猶疏未注意致生本件車禍，其有過失極明。
三、至被害人雖指稱：被告於案發時，以時速一百公里之速度超速行駛，且疏未注意
    前方路況，致未發現告訴人所駕駛之大貨車故障且所為之警示，而生本件車禍，
    被告有重大過失，告訴人應無過失可言，並指稱：
（一）告訴人駕駛之營業大貨車於故障後滑行停放，有緊靠於路肩之護欄，故車之左
      後方占用外車道僅約二十餘公分而已，僅超出一個輪胎之寬度。
（二）告訴人於將車滑行停放路肩後，有依規定顯示警示閃光燈。
（三）告訴人於將車滑行停放路肩後，曾委由助手蔡和於車後約八十公尺處路肩靠外
      側車道之白線內側，擺設警示用三角架，並揮手警示；當時雖下小雨，但視線
      良好。
（四）在本案肇事之國道三號公路五十八．九公里路段，其限速為時速七十公里，而
      被告於案發時之車速，高達時速一百公里，顯然被告當時係高速行駛。
（五）警方繪製之現場圖，所謂之地面刮痕始點並非本案之撞擊點，本案之撞擊點應
      係在碰撞點為五十八．九公里之標示牌往後推十．五公尺之路肩白線外之處。
四、本院查：
（一）按汽車在行駛途中，因機件故障或其他緊急情況無法繼續行駛時，應滑離車道
      ，在路肩上停車待援。滑離車道時，應先顯示方向燈逐漸減速駛進路肩，車身
      或所載貨物突出部分，須全部離開車道。待援期間除顯示閃光警示燈外，並在
      故障車輛後方五十公尺至一百公尺處設置車輛故障標誌警示之，高速公路交通
      管制規則第十四條第一項定有明文。又，在車身或所載貨物突出部分已全部離
      開車道，亦即在對車道上來車之行車安全不生影響之情況下，依前開規定，既
      然仍須採行一定之警示措施，揆其目的，無非因停放路肩之車輛，已構成得合
      法在路肩行駛或偶現之違規行駛路肩車輛之行車障礙，而有發生追撞之虞，故
      而明定須設警示措施俾免滋生如斯之危險；是以細繹其旨，並參酌同規則第二
      十八條第一項第一款：「高速公路之交通事故，須在事故現場後方約一百公尺
      處，豎立明顯標誌」之規定，亦係在防範事故車輛停放位置之後方來車發生追
      撞危險之意旨。故綜合前述說明以觀，高速公路交通管制規則之相關規定顯寓
      有在高速公路上停放之故障或事故車輛，對其他來車構成行車危險時，駕駛人
      即負有在該處後方設置警示措施義務之意。惟查：
  (1)、本件被害人乙○○所駕營業大貨車左後側方向燈之右緣，係與懸掛於下方之車
      牌右緣約略切齊之情，有同型車照片影本一幀在卷可參（見偵字第一九一四五
      號卷第三九頁）。至於車牌懸掛之位置，則係在貨車左後方二併列輪胎之內側
      輪胎正後方乙節，有卷附其車受損後之車況情形照片一幀可資判定（見原審卷
      第七六頁），因之，該型車左後側方向燈右緣係與左後方二併列輪胎之內側輪
      胎右緣約略切齊之事實，堪可認定。職是，告訴人之車停妥後，該車之左側方
      向燈（亦為閃光警示燈），據其於原審審理時陳稱：「位於外側車道上」（參
      見原審卷第四五頁），是可徵斯時其車左後方內側車輪右緣上方左側之車身皆
      已侵入外側車道，甚為酌然，故其指稱其所駕駛之大貨車於故障後滑行停放，
      有緊靠於路肩之護欄，故車左後方略占外車道僅約二十餘公分而已，僅超出一
      個輪胎之寬度云云，顯非真實，要無可採。
  (2)、次查，被害人所駕營業大貨車之總載重量為二十公噸，後輪則係內縮於車廂內
      ，此亦有卷存同型車照片可資佐證。又二併列後輪間必存一定之間隙，再參酌
      該種噸位之大貨車，一般率皆配用「三一五」或「二九五」規格之輪胎，即胎
      面寬度為三一‧五公分或二九‧五公分之輪胎，據此核算（二只後輪胎面寬度
      加二輪間之間隙，再加外突於後輪之車身寬度），縱依保守估計，其車身侵入
      外側車道已近七十公分之事實，堪可認定。又證人即當時至現場測繪之警員王
      凱文於原審審理時復結稱：「（依你經驗，像告訴人車停放結果，會影響到那
      些車道的行車安全？）外側車道，路肩是必然會影響到。」云云（見原審卷第
      六六頁），此益可徵被害人之大貨車之前開停放方式，對外側車道之來車確已
      構成行車危險明甚。
（二）依前揭說明，被害人顯負有須顯示閃光警示燈，並應在車身侵入外側車道位置
      之後方五十公尺至一百公尺處，設置車輛故障標誌，以警示外側車道來車之法
      定義務。但查：
  (1)、告訴人之隨車捆工蔡和，在告訴人停妥上開大貨車後，確有下車至車輛後方路
      肩上擺放三角架，以警示後方來車之事實，固迭經證人蔡和及被害人於警訊及
      原審審理時述明在卷，惟被害人乙○○在明知該車已有前述之左側車廂業已跨
      越路面邊線侵入外側車道之情形下，惟被害人不但並未特別、明確指示蔡和須
      將三角架擺放在足以警示外側車道後方來車之位置（參見原審卷第四七頁、第
      四八頁），且證人蔡和於原審審理時復證稱：「（告訴人在路肩停好車後，後
      續作何處置動作？）叫我拿三角架去後面擺，我就拿了三角架走到後面去。」
      、「（他所謂的叫你拿三角架到後面擺是在何位置擺？）他就是叫我儘量走遠
      一點．．．」、「（三角架放何處？）放在路肩中央，我是站在三角架後面。
      」、「我有把雙手高舉放在頭上交叉揮動．．．」、「（除此外，有無設置任
      何其他警示措施警示外側車道的後方來車，讓他們知道縱使沿著外側車道走，
      也可能會碰撞到前方的故障車輛？）沒有．．．」、「（當你下車，乙○○叫
      你到後方警示來車時，是否知道乙○○所駕這部貨車左後側部分有跨越邊線而
      侵入外側車道上？）我不知道。我沒有回頭看，我下車就往後走要去放三角架
      。」等語（參見原審卷第五０頁、第五一頁、第五二頁），按證人蔡和既不知
      被害人停放之營業大貨車左側車身已然侵入外側車道，則其在下車擺放三角架
      於路肩上時，其僅警示路肩之來車，而無警示外側車道之來車使之能悉前方外
      側車道上仍有路障存在之意其明。
  (3)、再者，證人王凱文於原審審理時證稱：「（依此狀況，他如何設置警示標誌？
      ）職業駕駛會比一般駕駛人注意會提高，所以他應該要擺設如三角架警示標誌
      在外側車車道，人就可以站在路肩上，用指揮棒或明顯物體去揮動，去警告行
      駛在外側車道的來車．．．」、「（如果我只是站在車後方約八十公尺路肩，
      把三角架放在路肩上，我人站在路肩後面，雙手揮動警示後方來車，這樣能不
      能達到充分警示到外側車道來車，讓他注意外側車道前方有狀況的目的？）不
      夠，這樣還是不夠，因為車有佔用到外側車道的話，要在外側車道上設立警示
      標誌．．．」、「（你說單純在路肩設置三角架及站在路肩揮舞雙手，並不足
      以充分警示外側車道後方來車，但是後方來車有注意到車前狀況的話，能否依
      據此動作瞭解到外側車道前方有狀況？）不夠，這樣揮動人家不知道他在揮什
      麼，必須還要有動作讓來車知道要強迫改道等語即明」等詞（見原審卷第六六
      頁、第六八頁），按被害人既未特別指示蔡和亦須在外側車道設置相關警示措
      施，此舉顯不足以達警示外側車道之來車使悉前方外側車道存有路障，俾預促
      採行應變方式之目的，由是可見，告訴人顯有未依法在外側車道上設置必要之
      相關警示措施以提醒來車注意前方外側車道存有路障之疏失。
（三）至被害人乙○○在車輛滑行至路肩停妥後，有無開啟警示閃光黃燈乙節，經查
      ：
  (1)、原審審理時，經質之被害人乙○○有關其所駕之營業大貨車前後左右四個方向
      燈系統之運作情形，據其自陳：該車若僅其中一處方向車燈，亦即左後方向燈
      遭破壞時，對於其餘三側方向燈之正常運作不生影響，仍會正常閃動等語（見
      原審卷第四四頁）。
  (2)、又事發後，被害人所駕營業大貨車車頭左側之警示燈應仍係完整無損壞乙節，
      此有內政部警政署刑事警察局鑑驗通知書影本一份在卷按（參見偵字第二０三
      一七號卷第五頁以下），因之，倘告訴人確有開啟閃光警示燈，則依各車燈系
      統之運作方式，事故發生後該未損壞之左前方向燈自必保持閃動；惟查：本件
      交通事故發生後，員警據報前往上開肇事現場處理時，被害人乙○○所駕車輛
      左前方向燈並未開啟閃動之事實，業據證人王凱文於原審審理時證述無訛（參
      見原審卷第六五頁），復有王員在上開肇事現場所拍攝，顯示告訴人所駕營業
      大貨車左前方警示燈並未閃動之照片一幀附卷足佐；另參以證人王凱文係本件
      交通事故之現場承辦員警，與被告及告訴人間又不相熟識，立場當屬客觀公正
      ，證詞亦屬公允可採，而無迴護任何一方之虞。又果如告訴人所稱其確有開啟
      閃光警示燈，則其在本件事故發生後，員警抵達肇事現場前，保存現場此一有
      利於己之重要跡證，使未因撞擊損壞之左前方向燈繼續維持閃動狀態，尚有未
      及，焉有於員警抵達肇事現場前，悖離常情，反而關閉閃光警示燈之理。
  (3)、至於證人蔡和於原審審理時雖稱：「在我拿三角架下來時，就已經注意到那燈
      有在閃」云云（參見原審卷第五三頁），然查，證人蔡和於警訊時曾證稱：「
      （肇事之前，你有無看見ＨＵ─二三八號有開啟閃光故障黃燈？）我沒有注意
      看。」等語（參見偵字第一九一四五號卷第十二頁），設若當時證人蔡和曾注
      意及告訴人確有開啟閃光警示燈之事，則基於同事或朋友之誼，對此有利其於
      同公司駕駛即告訴人之重要跡證，蔡和當無隱而不揚，秘而不宣，視之卻未提
      及之可能，足徵其在原審審理時所為前開有利被害人之供證，難無偏頗被害人
      之虞，要無足採。
  (4)、綜上所述，足認被害人於停車後實未開啟閃光警示燈，殊無疑義，被害人指稱
      當時有開啟閃光警示燈云云，核非事實，不能採信。
（四）被害人所指在本案肇事之國道三號公路五十八．九公里路段，其限速為時速七
      十公里，而被告於案發時之車速，高達時速一百公里，顯然被告當時係高速行
      駛乙節，經查：本件肇事路段，其限速為時速一百公里乙節，觀之卷附之道路
      交通事故調查報告表自明（參見偵字第一九一四五號偵查卷第十八頁），足見
      被害人此部分之指訴，尚有誤會。
（五）被害人另指警方繪製之現場圖，所謂之地面刮痕始點並非本案之撞擊點，本案
      之撞擊點應係在碰撞點為五十八．九公里之標示牌往後推十．五公尺之路肩白
      線外之處乙節，經查：本件肇事後，警員至現場測繪現場圖時，所載示之肇事
      地點雖為「國道三號南下五十八．九公里」，但並未標示出確實之「撞擊點」
      或「碰撞點」，只依現場留下之碎片及路面刮地痕跡等標示出其位置，此參見
      前開現場圖自明。原審亦未認定：「撞擊點」或「碰撞點」係在「五十八．九
      公里」處，其事實係認定：「．．．乙○○駕駛該公司所有．．．駛抵南向五
      十八．九公里路段時，其車因故熄火，遂將車滑行至該處之路肩停放待援，．
      ．．。嗣甲○駕車沿外側車道自後方駛來而途經該『路段』，．．．。」（參
      見原審判決書），足見被害人所指：「警方繪製之現場圖，所謂之地面刮痕始
      點並非本案之撞擊點，本案之撞擊點應係在碰撞點為五十八．九公里之標示牌
      往後推十．五公尺之路肩白線外之處。」，尚嫌無稽。
五、綜上所述，本件被害人乙○○明知所駕上開營業大貨車左側車廂有跨越路面邊線
    侵入外側車道上，足以影響外側車道後方來車之行車安全，在應注意且無不能注
    意之情況下，竟疏未注意指示助手蔡和在該車侵入外側車道位置後方五十至一百
    公尺處之同車道上擺設任何警示標誌或動作，又未開啟閃光警示燈以警示外側車
    道之後方來車，俾預促並使之先期注意此一車前狀況，而得以適時採取必要之應
    變防範措施，有違前揭高速公路交通管制規則相關規定之規範意旨，雖堪認其就
    本件車禍之發生與有過失，然被告行為顯亦與有過失，業見前述，自不能因此解
    免被告疏失之咎責。再者，被害人確係因本件交通事故受有如上之傷害，且其所
    受之傷害，與被告之過失行為間亦具有相當因果關係，被告自應負過失傷害之責
    。是本件事證已明，被告犯行洵堪認定，應依法論科。
六、被告甲○係欣榮公司僱用之聯結車司機，為從事駕駛業務之人，其因執行駕駛業
    務之過失致告訴人乙○○受有傷害，核其所為係犯刑法第二百八十四條第二項前
    段之從事業務之人，因業務上之過失傷害人罪。
七、原審對被告予以論罪科刑固非無見，惟查本件肇事路段並非過彎車道，自彎道往
    後回溯約三百公尺至四百公尺遠之距離即可目視彎道後之路況，對於視野並無妨
    害，如前所述；而本件被告為職業司機，其應注意之義務自較一般人為高，且其
    所駕駛之車輛復係曳引車拖曳全拖車之大型貨車，在天雨路滑之情形下，復仍以
    時速一百公里之高速行駛冒然疾馳，以致衝撞告訴人之大貨車，將之撞離原停處
    達三十多公尺之遠（參見前開偵查卷第十八頁之現場圖），被害人並因之受傷，
    其過失自非輕微，原審竟認定被害人對於本件交通事故之發生為肇事主因，情節
    重於被告，而對被告僅處罰金三千元之輕刑，尚有未洽。本件公訴人之上訴意旨
    亦指摘原判決量刑過輕，本院認為有理由，應由本院將原判決撤銷，另行改判。
    爰審酌被告之過失程度、被害人對於本件交通事故之發生與有過失、被害人受傷
    害情形尚屬輕微，及被告犯後坦承過失、態度尚佳，暨雙方迄未成立民事和解等
    一切情狀，量處有期徒刑參月，並諭知有期徒刑如易科罰金之折算標準如主文第
    二項所示。
八、據上論斷，應依刑事訴訟法第三百六十九條第一項前段、第三百六十四條、第二
    百九十九條第一項前段，刑法第二百八十四條第二項前段、第四十一條第一項、
    罰金罰鍰提高標準條例第一條前段、第二條，判決如主文。
本案經檢察官曾忠己到庭執行職務。
中　　　華　　　民　　　國　　 九十三 　　年　　　八　　　月　　十七　　日
                              臺灣高等法院刑事第十六庭
                                  審判長法  官  許  增  男
                                        法  官  周  煙  平
                                        法  官  謝  敬  恆
右正本證明與原本無異。
不得上訴。
                                        書記官  高  柑  柏
中　　　華　　　民　　　國　　 九十三 　　年　　　八　　　月　　十七　　日
附錄：本案論罪科刑法條全文
刑法第二百八十四條第二項
從事業務之人，因業務上之過失傷害人者，處一年以下有期徒刑、拘役或一千元以下
罰金，致重傷者，處三年以下有期徒刑、拘役或二千元以下罰金。
